【裁判字號】    99,上訴,2811
【裁判日期】    991111
【裁判案由】    偽造文書
【裁判全文】
臺灣高等法院刑事判決                99年度上訴字第2811號
上  訴  人  臺灣桃園地方法院檢察署檢察官
被      告  乙○○○
選任辯護人  鍾淼雄律師
被      告  甲○○
選任辯護人  蔡文燦律師
上列上訴人因被告偽造文書案件，不服臺灣桃園地方法院98年度
訴字第1071號，中華民國99年2月9日第一審判決（起訴案號：臺
灣桃園地方法院檢察署98年度偵字第1732號），提起上訴，本院
判決如下：
    主  文
上訴駁回。
    理  由
一、公訴意旨略以：被告乙○○○、甲○○2 人明知告發人丁○○、戊○○、丙○○、己○○之母戴王森妹（民國89年5 月
    11日死亡）為其父王年林（88年3 月13日死亡）所有桃園縣
    楊梅鎮○○○段19-1、20-4、20-6、20-10、20-11、20-12
    、301地號等7筆土地、桃園縣中壢市○○段內厝子小段147
    、154、154-1、154-4、154-7、154-8、154-13、154-15、
    154-19、161、161-3、164-3、164-5、164-6、164-18，內
    厝段325、326、826地號等18筆土地、桃園縣平鎮市○○○
    段4、71、71-4、71-5、71-6、71-7、71-10、71-11、71-12
    、71-14、71-17、17-19、141-34、141- 35、141-38、192
    、192-1、202地號等18筆土地等遺產之第1順位繼承人，且
    明知戴王森妹另有丈夫戴雲光及子女告發人丁○○、戊○○
    、丙○○、己○○，等人，斷無可能委任不熟識之被告乙○○○辦理拋棄繼承，並指定被告乙○○○為送達代收人，而
    不告知其丈夫及子女此等重要事項，竟共同基於行使偽造私
    文書及使公務員登載不實之犯意聯絡，未經戴王森妹同意，
    推由被告乙○○○於88年4月8日，在某不詳地點，冒用戴王
    森妹名義，偽造「拋棄繼承聲明狀」，並偽造戴王森妹簽名
    ，向原審聲請拋棄王年林遺產繼承權，且為免戴雲光、告發
    人丁○○、戊○○、丙○○、己○○查悉上情，並陳報被告
    乙○○○為送達代收人，致桃園地院於88年4月17日寄發之
    補正函送達至乙○○○居處。被告乙○○○又於88年4月26
    日，在某不詳地點，偽造「聲請狀」及偽造戴王森妹簽名，
    向原審陳報戶籍謄本及被告甲○○之印鑑證明，致原審誤信
    為真，而於88年4月30日核准該件拋棄繼承備查，並送達予
    被告乙○○○，被告甲○○則委託被告乙○○○據以辦理繼
    承王年林所有遺產，致生損害於戴王森妺。因認被告乙○○○、甲○○涉犯刑法第216條、210條行使偽造私文書罪嫌及
    同法第214條使公務員登載不實罪嫌云云。
二、按犯罪事實應依證據認定之，無證據不得認定其犯罪事實；
    又不能證明被告犯罪者，即應諭知無罪之判決，刑事訴訟法
    第154 條第2 項、第301 條第1 項分別定有明文。又認定犯
    罪事實雖不以直接證據為限，間接證據亦包括在內；然無論
    直接或間接證據，其為訴訟上之證明，須於通常一般之人均
    不致於有所懷疑，而得確信其為真實之程度者，始得據之為
    有罪之認定，倘其證明尚未達到此一程度，而有合理性懷疑
    之存在時，即不得遽以自己片面之觀點，遽為被告有罪之認
    定（最高法院76年台上第4986號判例參照）；再認定不利於
    被告之事實，須依積極證據，苟積極證據不足為不利於被告
    事實之認定時，即應為有利於被告之認定，更不必有何有利
    之證據（最高法院30年上字第816號判例參照）。又按刑法
    上之偽造文書，以無製作權之人冒用他人名義而制作該文書
    為必要（最高法院24年度上字第5458號裁判要旨參照）；是
    偽造必須冒用或捏造他人名義而製作文書，如行為人基於他
    人之授權委託時，不能謂無制作權，而成立偽造文書罪。
三、本件公訴人認被告乙○○○、甲○○涉有前揭犯行，無非係
    以告發人之指述、被告二人之供述、證人即戴王森妹之夫戴
    雲光之證述、原審88年度繼字第167號卷宗資料、印鑑登記
    申請書、印鑑證明登記申請書、印鑑證明、財政部臺灣省北
    區國稅局遺產稅免稅證明書影本、土地登記第二類謄本影本
    、桃園縣楊梅地政事務所88年楊地字第24047號繼承登記申
    請書影本、中壢地政事務所88年收件壢登字第375500號繼承
    登記申請書影本、平鎮市地政事務所88年平資字第354660號
    繼承登記申請書影本、戴王森妹病歷、代書事務所代繳規費
    及服務費明細表、規費收費收據等為其論據。
四、被告乙○○○雖坦承有為戴王森妹辦理上揭拋棄繼承等事宜
    ；惟被告乙○○○、甲○○均堅決否認有為上揭偽造文書等
    犯行，被告乙○○○辯稱：當初係戴王森妹主動委託伊為其
    辦理拋棄繼承，伊即先告知戴王森妹辦理拋棄繼承需準備何
    等資料（申請戶籍謄本及印鑑證明），並依戴王森妹之意思
    撰寫聲請狀後，交由被告甲○○，請被告甲○○轉交戴王森
    妹蓋用印鑑章等語；被告甲○○則辯稱：該拋棄繼承聲請書
    上之印鑑章係戴王森妹同意後自身所蓋印，並非伊所偽造等
    語。
五、經查：
（一）本件告發人丁○○等人之母戴王森妹業於89年5月11日死
      亡，戴王森妹之父王年林於88年3月13日死亡，有戶籍謄
      本在卷可稽（見他字第3514號卷第5、6頁）。次查，依卷
      附台灣桃園地方法院88年度繼字第167號戴王森妹拋棄繼
      承卷宗影本顯示，該拋棄繼承之聲請最初檢具之文件乃「
      拋棄繼承聲明狀」後檢附「被繼承人、聲明人戶籍謄本各
      一份」、「聲明人（按即戴王森妹）印鑑證明一份」、「
      繼承系統表一份」、「繼承權拋棄證書一份」等件（見偵
      字第1732號卷第125至138頁），上開「拋棄繼承聲明狀」
      、「繼承權拋棄證書」最後具狀人欄均蓋有戴王森妹之印
      文（見偵字第1732號卷第127、129頁），具狀日期為88年
      4月8日，上開戴王森妹「印鑑證明」登記日期則為88年4
      月6日（見偵字第1732號卷第130頁）；而於偵查中經檢察
      官向桃園縣中壢市戶政事務所函調上開戴王森妹「印鑑證
      明」申請資料，該所檢送88年4月6日「印鑑登記申請書」
      、「印鑑登記證明申請書」各一份，上開「印鑑登記申請
      書」有指印一枚及戴王森妹之手寫簽名，另一份「印鑑登
      記證明申請書」有戴王森妹之手寫簽名，有上開文件影本
      在卷可稽（見他字第3154號卷第98、99頁）；再參以告發
      人於偵查中所呈戴王森妹病歷資料及住院表，戴王森妹於
      88 年3、4月間住院期間為88年2月21日至88年3月6日（長
      庚）、88年3月22日至88年3月26日（壢新））、88年4月
      27日至88年5月14日（壢新）（見他字第3514號卷第11-16
      頁、第87頁），依告發人所呈資料，戴王森妹於88年4月6
      日、4月8日尚無住院紀錄，公訴人亦不爭執上開印鑑證明
      之真正，於起訴書上亦記載：「戴王森妹本人於88年4月6
      日向桃園中壢市戶政事務所申請印鑑證明」（見起訴書第
      4頁），則上開「印鑑證明」為戴王森妹本人所申請，應
      可認定；而經核上開卷附之原審88年度繼字第167號卷中
      之「拋棄繼承聲明狀」、「繼承權拋棄證書」上所蓋之「
      戴王森妹」印文，與戴王森妹於88年4月6日向桃園縣中壢
      市戶政事務所所申請之印鑑證明所蓋之印文比對結果並無
      巨大相異之處，有上揭聲明狀、印鑑證明等附卷可稽，足
      認上開蓋於「拋棄繼承聲明狀」、「繼承權拋棄證書」印
      文之印章應為真正。
（二）前開戴王森妹之拋棄繼承，究否係被告乙○○○、甲○○
      未經戴王森妹同意，擅自偽簽戴王森妹簽名及盜蓋戴王森
      妹之印鑑章於聲明狀上而為聲請乙節。按拋棄繼承係指繼
      承人於被繼承人死亡後，基於拋棄繼承權之意思，向法院
      聲請拋棄其自被繼承人處所取得一切因繼承而生之權利義
      務之謂，其性質上係屬身分行為之一種，至於認定繼承人
      拋棄繼承之真實、有效與否，則應探求繼承人之真意以為
      論斷。查，戴王森妹業於89年5月11日死亡，已無從傳喚
      查詢其本人之真意；而被告乙○○○於偵查中經訊問時即
      供稱：上開「拋棄繼承聲明狀」印章是由戴王森妹自行蓋
      印蓋印，是由伊撰寫好後交給被告甲○○，由甲○○轉交
      戴王森妹蓋用印鑑章等語（見他字第3514號卷第64頁）；
      被告甲○○於偵查中經訊問時供稱：戴王森妹打電話給伊
      說她印鑑證明已申請好，伊便向乙○○○說請他將有關拋
      棄繼承聲明書拿過來給伊，再由伊將該聲明書帶過去戴王
      森妹家，伊拿該聲明書向戴王森妹說這是拋棄繼承的聲明
      書，請她蓋章，結果戴雲光就將其保管戴王森妹之印鑑證
      明及印章交給戴王森妹，由戴王森妹親自蓋印等語（見他
      字第3514號卷第81頁）；而證人戴雲光於偵查中曾證稱；
      伊記得甲○○確實曾來我們家，戴王森妹身體不好，伊就
      從房間抽屜把印章拿出來等語（見他字第3514號卷第91頁
      ）；於原審曾證稱：我們的印章都是我保管的，有一次甲○○去找戴王森妹要印章，我就把全部的印章拿給戴王森
      妹等語（見原審卷第53頁反面）；則被告甲○○辯稱曾經
      到戴王森妹家中蓋印一節屬實，衡情被告二人若未經戴王
      森妹同意，被告甲○○自無將擬好「拋棄繼承聲明狀」帶
      到戴王森妹家中請戴王森妹親自蓋印之理，被告甲○○顯
      無隱匿該「拋棄繼承聲明狀」內容之舉，是被告二人辯稱
      上開「拋棄繼承聲明狀」、「繼承權拋棄證書」印章為戴
      王森妹親自蓋印一節，即非不可採信；又證人詹玉碧於原
      審曾證稱：戴王森妹有告知伊她有將印鑑證明交給她弟弟
      甲○○；是戴王森妹交給甲○○後告訴伊，時間在王年林
      死亡後等語（見原審卷第85頁反面、第87頁反面）；上開
      「拋棄繼承聲明狀」、「繼承權拋棄證書」印章既為真正
      ，已如前述，戴王森妹並交付其所申請之「印鑑證明」予
      被告二人，即有對被告二人辦理拋棄繼承之授權，而上開
      「拋棄繼承聲明狀」於88年4月8日具狀時即載明送達代收
      人為被告乙○○○（見偵查卷第125頁），是被告乙○○○於88年4月26日再以戴王森妹為聲請人，並記載其本人
      為送達代收人具狀補證，堪認並未逾越戴王森妹辦理拋棄
      繼承之授權範圍，依上開事證，尚難認被告二人有公訴人
      所指訴偽冒他人名義製作文書之犯行。
（三）證人戴雲光於偵查中雖證稱：「（拋棄繼承是戴王森妹之
      本意？）王年林過世後被告甲○○曾來找戴王森妹說要辦
      過戶，遺產要大家分，並沒有拋棄繼承之意思」云云（見
      他字第3514號卷第91頁）；惟其於偵查中就檢察官之上開
      訊問，其係先證稱「不知道」等語，可見證人戴雲光就戴
      王森妹拋棄繼承之真意為何，其並不知曉，復證人戴雲光
      於審理中雖另證稱：「（戴王森妹生前，有無說過要拋棄
      她父親的遺產？）沒有。」等語（見原審卷B第53頁）；
      然其於審理中亦證稱：「（戴王森妹生前，有無跟你談論
      過要如何花用她父親死後要給戴王森妹的遺產？）有跟我
      討論過。」、「（戴王森妹有無說要如何使用該遺產？）
      她只有說過戶以後再看要怎麼用，在還沒有拿到之前，就
      沒有討論使用的細節這部分。」、「（甲○○是否有至你
      家中向你拿過戴王森妹之印鑑證明及印章？）有拿印章，
      但是並沒有拿印鑑證明，因為要辦過戶，我們的印章都是
      我保管的，有一次甲○○去找戴王森妹要印章，我就把全
      部的印章拿給戴王森妹，但是我並沒有親眼看到戴王森妹
      把印章拿給甲○○。」、「（是何人跟你說要辦過戶？）
      甲○○說要辦過戶。」、「（戴王森妹後來有無再把印章
      交給你保管？）有再還給我保管。」、「（甲○○說要辦
      過戶的時候，你和戴王森妹都在場嗎？）沒有，我把印章
      交給我太太戴王森妹，因為甲○○有跟我太太戴王森妹講
      要辦過戶。是甲○○先跟我太太戴王森妹說要辦過戶，後
      來我太太戴王森妹跟我講，所以我就把印章拿出來交給我
      太太戴王森妹。」、「（為何你在97年10月28日檢察事務
      官詢問時，稱：印章是交給甲○○取走，與你今日所說不
      符，究竟你將印章交給何人？）我現在確定印章是交給我
      太太戴王森妹。」、「（你交給你太太戴王森妹後，戴王
      森妹將印章交給別人的過程，你有無看到？）我把印章交
      給我太太戴王森妹後，我就去餵豬了，我並沒有看到戴王
      森妹把印章交給誰，我交給我太太戴王森妹的太太有一包
      、很多顆，並不是只有一顆。」、「（你方稱你去餵豬，
      你回來的時候，看到什麼情形？）沒有看到什麼東西，我
      餵豬要很久才回來，我餵豬回來以後，戴王森妹和甲○○
      都不在，在我去餵豬之前，只有戴王森妹和外勞在，甲○○也有在，但我餵豬回來之後，甲○○已經不在了，戴王
      森妹在床上睡覺。」、「（你方稱拿印章要辦過戶，是要
      辦什麼東西的過戶？要過戶給誰？）戴王森妹只有說要辦
      過戶，我不知道要辦什麼東西，我只知道要辦過戶，至於
      要過戶給誰，我也不知道。」等語（見原審卷B第53～55
      頁），亦證戴王森妹生前並未與證人戴雲光商討遺產過戶
      後之相關遺產使用、處分事宜，且被告甲○○來訪當日，
      證人戴雲光僅將印章交與戴王森妹後，即出外餵豬，並未
      親身見聞戴王森妹、被告甲○○間之商討過程，俟待戴王
      森妹印章使用完畢，證人戴雲光亦有將印章收回保管等情
      。綜觀證人戴雲光既不知悉戴王森妹拋棄繼承之真意，亦
      未親身見聞戴王森妹、被告甲○○間之談話過程，又除該
      次交付印章外，其餘時刻該印章均未再交與他人使用下，
      自難單憑證人戴雲光之上開證述，即遽謂被告二人係未經
      戴王森妹同意，即擅自偽造戴王森妹之簽名、蓋印以為拋
      棄繼承聲請之行為。
（四）又證人即戴王森妹之堂弟妹詹玉碧於原審審理中雖證稱：
      「（戴王森妹生前有無告知妳，她會從父親那邊繼承遺產
      ？）能不能繼承遺產，戴王森妹有說過爸爸那邊的土地現
      在已經有開發了，她可以得到一半，戴王森妹是這麼跟我
      講。」、「（戴王森妹有無告知妳她有將印鑑證明交給她
      弟弟甲○○？）有，戴王森妹交給甲○○的時候，我有問
      戴王森妹說有沒有和甲○○聊什麼，戴王森妹說弟弟甲○○說姐姐妳放心，姐姐妳的那一份我不會跟妳『掉』（閩
      南語，落去）。」、「（妳方稱：戴王森妹跟妳說她那一
      份不會『掉』，又稱：戴王森妹交印鑑證明給甲○○，這
      兩件事情是否同時間跟妳講的？）是的，戴王森妹是用閩
      南語跟我說，她把印鑑證明交給甲○○，而且甲○○同時
      也跟她說她那一份不會『掉』。」、「（妳稱戴王森妹說
      要辦理繼承，則辦理繼承的事項為何？）戴王森妹說爸爸
      過世之後，弟弟即甲○○跟她要印鑑證明，所以就交給甲○○，至於辦理繼承的項目，就是辦完之後，財產戴王森
      妹一定有份，不過當時弟弟甲○○有說姐姐妳的那一份不
      會『掉』，但是這句話我並沒有聽到，是我嫂嫂即戴王森
      妹跟我說的，我說舅舅即甲○○那麼老實，如果真的有這
      樣說的話，妳即戴王森妹就可以安心養病。」等語（見原
      審卷B第87、88頁），以證被告甲○○有於王年林死亡後
      ，向戴王森妹索取其印鑑證明，以為其辦理繼承事宜，並
      向戴王森妹稱「你那一份不會『掉』」等語之情事；惟核
      以證人詹玉碧之上開證述所稱被告甲○○曾陳稱不會遺漏
      掉戴王森妹所繼承之遺產等語，然上開證述係證人聽聞自
      戴王森妹，而戴王森妹業已過世，已無從對質釐清，又無
      其他證據可資佐證，而其轉述之內容語意並不明確，仍無
      從認定戴王森妹有明確表示不願意拋棄繼承之情事；且證
      人詹玉碧於原審審理中亦證稱：「（戴王森妹有無跟妳說
      過，她可得到的那一半遺產要如何處分？）沒有。」、「
      （妳方稱：戴王森妹跟妳提到，有將印鑑證明交給甲○○
      ，該次是在王年林過世後兩、三個月，而戴王森妹是在王
      年林過世後一年死亡，妳也稱在戴王森妹過世前沒幾天，
      有去看過戴王森妹，則從戴王森妹跟妳提到有交付印鑑證
      明起至妳最後看到戴王森妹的期間，這中間，平均多久妳
      去看過戴王森妹一次？）約每個禮拜都會跟戴王森妹碰面
      。」、「（則自戴王森妹跟妳提到有交付印鑑證明之後，
      到後來的7個月間，妳有無聽到戴王森妹再提起王年林遺
      產繼承的情形？）沒有。」等語（見原審卷B第85、89頁
      ），可見證人詹玉碧並不知悉戴王森妹繼承遺產後之相關
      處分事宜；而證人詹玉碧於審理中亦證稱，戴王森妹常常
      讚美她弟弟即被告甲○○很老實、勤奮等語（見院卷B第
      85頁），亦見戴王森妹、被告甲○○二人感情和睦，戴王
      森妹若因考量姊弟情誼而為拋棄繼承等情，自尚屬可能。
      基此，則難單以證人詹玉碧之上開證述，而為不利於被告
      二人之認定。
（五）公訴人上訴意旨以：（1）被害人戴王森妹子女經濟狀況
      非佳，證人詹玉碧又曾告知戴王森妹其父之土地可供變賣
      ，價值不斐，衡諸常理，戴王森妹應不可能於生前置其子
      女生計於不顧，逕將數億元遺產拋棄。（2）證人詹玉碧
      與被告甲○○有親屬關係，若非真親自聽聞上開言語，證
      人詹玉碧不會無端證述上開戴王森妹生前言語以得罪被告
      ，是證人詹玉碧所述應屬實情，從而戴王森妹主觀上認可
      分得父親遺產，萬不可能簽立拋棄繼承聲明狀，更無由委
      託被告乙○○○為伊辦理拋棄繼承。（3）戴王森妹親自
      交付印鑑與被告甲○○，究其本意，當係欲委託告甲○○
      替伊辦理遺產過戶登記，然被告二人並未讓戴王森妹知道
      被告二人所辦理之程序為拋棄繼承，於取得戴王森妹印鑑
      後，私自偽造戴王森妹具名之「拋棄繼承聲明狀」等文件
      。（4）被告乙○○○接受當事人數億元遺產拋棄案件，
      竟未簽立委任狀，又擅將自己列為送達代收人，以規避戴
      王森妹及其子女知曉拋棄繼承情事；又未交戴王森妹簽名
      確認，被告二人顯係違反戴王森妹本意，偽造拋棄繼承聲
      明狀等相關文件云云。惟證人詹玉碧之證述尚難逕援引為
      不利於被告二人之認定已如前述，而本件戴王森妹究否同
      意拋棄繼承，仍應以戴王森妹之真意以為判斷，公訴人亦
      當就此部分以為舉證，然查公訴人上開主張，均為公訴人
      單方所臆測、推論之詞，公訴人並未提出其他證據以資證
      明，是難憑此遽為被告二人不利之認定。此外，公訴人所
      述戴王森妹親自交付印鑑與被告甲○○之本意，係欲委託
      被告甲○○替伊辦理遺產過戶登記云云，惟戴王森妹之印
      文係蓋在拋棄繼承聲明狀上，已如前述，自無從推論戴王
      森妹之本意是辦理過戶，而非拋棄繼承。再參以本件告發
      人係於97年8月18日方向臺灣桃園地方法院檢察署提出告
      發，此有刑事告訴狀一份及該署收文章等在卷可稽，此較
      王年林、戴王森妹死亡之時，已相隔至少八年之久，而核
      告發人均為戴王森妹之子女，渠就戴王森妹生前、死後等
      相關情事，理當甚為知曉，更遑論本件拋棄繼承涉及利益
      如此龐大，則戴王森妹果有遭被告二人偽造拋棄繼承之情
      事，身為子女者自不會耽延如此長久之時間後方提出告發
      ，已啟人疑竇；是告發人指訴各情，亦難援引為被告二人
      有偽造文書之犯行。
（六）綜上所述，上開民事拋棄繼承聲明狀上所蓋印之「戴王森
      妹」印章，既與戴王森妹於88年4月6日自身向桃園縣中壢
      市戶政事務所所聲請之印鑑證明係屬相同，既無證據證明
      上開印章係屬偽造，又無證據足資證明戴王森妹並未同意
      上揭拋棄繼承，原審認本件公訴人所舉證據均不足證明被
      告乙○○○、甲○○有刑法第216條、210條行使偽造私文
      書罪及同法第214條使公務員登載不實罪之犯行，不能證
      明被告二人犯罪，而諭知被告二人無罪之判決，尚無違誤
      ，公訴人仍執陳詞，提起上訴，為無理由。
據上論斷，依刑事訴訟法第368條，判決如主文。
本案經檢察官壽勤偉到庭執行職務。
中    華    民    國    99    年    11    月    11    日
                  刑事第六庭審判長法  官 邱同印
                                  法  官 何信慶
                                  法  官 吳淑惠
以上正本證明與原本無異。
如不服本判決，應於收受送達後10日內向本院提出上訴書狀，其
未敘述上訴之理由者並得於提起上訴後10日內向本院補提理由書
（均須按他造當事人之人數附繕本）「切勿逕送上級法院」。
                                  書記官 陳雅加
中    華    民    國    99    年    11    月    17    日

司法院資訊處製作；財團法人民間司法改革基金會備份。
